【裁判字號】    98,簡上,4
【裁判日期】    980730
【裁判案由】    損害賠償
【裁判全文】
臺灣雲林地方法院民事判決               98年度簡上字第4號
上  訴  人  丁○○
訴訟代理人  戊○○
被上訴人    乙○○
訴訟代理人  丙○○
            甲○○
上列當事人間請求損害賠償事件，上訴人對於民國98年01月07日
本院虎尾簡易庭97年度虎簡字第150 號第一審判決提起上訴，本
院於民國98年07月16日言詞辯論終結，判決如下：
    主      文
原判決關於駁回上訴人後開第二項之訴，及命上訴人負擔訴訟費
用之裁判均廢棄。
被上訴人應給付上訴人新臺幣壹拾萬元，及自民國九十七年四月
二日起至清償日止，按年息百分之五計算之利息。
上訴人其餘上訴駁回。
第一、二審訴訟費用，由被上訴人負擔十分之七，餘由上訴人負
擔。
    事實及理由
一、上訴人於原審起訴主張：
(一)、被上訴人於民國97年02月08日上午11時50分許，駕駛車牌號
    碼C5-2206 號自小客車行經國道三號高速道路南向386.8 公
    里處時，為了超車，竟自路肩變換到內側車道，又變換到中
    間車道，上訴人駕駛車號K6-1765 號自小客車於內側車道直
    行，已注意到上情，不料該車在慌亂中，竟轉向內側車道，
    攔腰撞上直線行駛中之上訴人車子，致上訴人車子被推向內
    側車道旁之安全島，左前角碰撞安全島後，衝過三線道，撞
    向路肩護欄，再彈回安全島，左、右邊各撞擊安全島一次才
    停下來（下稱本件車禍）。肇事時為農曆大年初二，各路段
    時有塞車，被上訴人離開塞車路段後，即以超過時速100 公
    里之速度連續變換車道，將上訴人之自小客車撞得七橫八豎
    ，差點出人命。上訴人將受損之車輛送往訴外人台豪企業有
    限公司估計修復須新臺幣（下同）142,950 元，屢向被上訴
    人請求，被上訴人非但不願意，還反咬是上訴人越線過失。
    為此，依據損害賠償之法律關係，請求被上訴人賠償損害。
(二)、對被上訴人於原審抗辯之陳述：
１、臺灣省高屏澎區車輛行車事故鑑定委員會鑑定草率，在毫無
    監視器之錄影下即認定上訴人變換車道未顯示方向燈，未就
    上訴人車損狀況鑑定肇事原因，而讓謊稱自己直行、心虛未
    到高屏澎區行車事故鑑定委員會說明之被上訴人得意，上訴
    人心有未甘。臺灣省高屏澎區車輛行車事故鑑定委員會鑑定
    時，出現一道由中間車道往外側車道之煞車痕，然警方製作
    筆錄時，並未提及該煞車痕。且上訴人被撞後，尚未煞車就
    由內側車道被撞向內側護欄，再由內側護欄撞向外側護欄，
    共跨越內、中、外三線車道，不可能出現該道煞車痕，故上
    訴人確定該煞車痕絕非上訴人之煞車痕，臺灣省高屏澎區車
    輛行車事故鑑定委員會若認定該煞車痕為上訴人之煞車痕，
    則其鑑定顯然草率、錯誤，難令人心服。
２、臺灣省車輛行車事故覆議鑑定委員會（下稱行車事故覆議鑑
    定委員會）認為本件實情不明，未便遽予明確覆議，足見該
    委員會不認同臺灣省高屏澎區車輛行車事故鑑定委員會之鑑
    定結果。
３、上訴人確實在內側車道被撞，因有內側護欄阻擋才未翻車，
    否則以當時雙方車速均在時速100 公里以上之狀況下，如上
    訴人在中間車道被撞，上訴人必定翻車，且車子應是偏向右
    側或直行，而不會往左撞到內側護欄。本件車禍未能完整鑑
    定，係因被上訴人說謊，以致受理員警製作現場圖時，只從
    中間車道之中間畫起，但從現場照片所示，來自內側車道黑
    色休旅車下面有彎度之煞車痕，顯示上訴人車子來自內側車
    道，絕非如證人即員警王憲國所製作之煞車痕現場圖。
４、由現場照片可明顯看出有彎度之煞車痕來自內側車道，與證
    人王憲國所繪製之煞車痕及在中間車道撞擊點之現場圖截然
    不同。照片中之煞車痕除了有彎度之一道外，尚有直線一道
    ，與上訴人所述在內側車道被撞之事實相符合。再由上訴人
    所模擬之6 張圖所示，足認證人王憲國所繪之撞擊點與煞車
    痕均錯誤不實，本件應以現場照片為判斷依據。
(三)、原審為被上訴人全部勝訴之判決，上訴人不服，提起上訴，
    除援用原審之陳述及舉證外，並於本院補稱：
１、本件車禍事件分別由受理員警陳星宇、王憲國製作被上訴人
    及上訴人之談話筆錄，王憲國並在上訴人未知悉之情況下，
    製作現場圖時，竟在中線車道畫一個圓圈黑點，往外側護欄
    撞擊的輪胎痕，並記載肇事經過摘要為「Ａ車（上訴人車）
    疑似因變換車道不當致遭Ｂ車（被上訴人車）擦撞而肇事」
    。致臺灣省高屏澎區車輛行車事故鑑定委員會鑑定時一直強
    調該現場圖，鑑定結果為「上訴人駕駛小客貨車變換車道未
    保持安全距離為肇事原因」，另行車事故覆議鑑定委員會鑑
    定時，竟以「對肇事原因無法獲得結論而不予鑑定」回覆。
    且原審於97年11月28日言詞辯論時王憲國作證時，稱該現場
    圖上圓圈黑點不是撞擊點，顯然王憲國業已承認其製作之現
    場圖毫無意義，並非證明上訴人在中線車道被撞擊。
２、原審於97年11月28日言詞辯論時王憲國作證時，稱「因為原
    告（即上訴人）的撞擊點在車子的右側中間車門，如果原告
    （即上訴人）沒有偏離他的車道的話，原告的撞擊點不會在
    車子的中間」，作為肇事經過摘要欄記載「Ａ車（上訴人車
    ）疑似因變換車道不當致遭Ｂ車（被上訴人車）擦撞而肇事
    」之判斷；惟王憲國警員受理本件車禍事故記載肇事經過摘
    要，並無權臆測肇事者為何許人也！上訴人曾請求原審將本
    案送由學術單位鑑定，原審以學術單位鑑定費用昂貴，並且
    可能鑑定不出結果為由，未送學術單位鑑定。原審並未依上
    訴人之聲請送由學術單位鑑定，遽為駁回之判決，有違常理
    。故上訴人請求另將本件車禍送國立成功大學研究發展基金
    會鑑定，以明本件車禍之肇事責任。
(四)、聲明：(1)原判決廢棄。(2)被上訴人應給付上訴人142,950 元
    及自起訴狀繕本送達翌日起至清償日止，按年息5%計算之利
    息。(3)第一、二審訴訟費用由被上訴人負擔。
二、被上訴人於原審抗辯意旨：
(一)、上訴人車子受損部位在右後方，倘若上訴人未變換車道，理
    應不會撞到該部位，鑑定結果亦認被上訴人並無過失；且本
    件事故發生時，上訴人車子之市值僅約70,000元，比修車費
    還低等語。
(二)、被上訴人對於上訴人之上訴，除援用原審之陳述及舉證資為
    抗辯外，補稱：本件車禍事件，並非被上訴人變換車道所致
    ，並聲明：(1)上訴駁回。(2)上訴費用由上訴人負擔。
三、兩造不爭執事項：
(一)、兩造於97年02月08日上午11時50分許，在國道三號高速道路
    南向386.8 公里處發生車禍。
(二)、車禍發生時上訴人車輛市價約為100,000元。
(三)、上訴人因車禍車輛受損，車輛修理費用估計為142,950 元。
四、上訴人主張本件車禍之發生完全係肇因於被上訴人之過失，
    惟為被上訴人所否認。經查：
(一)、上訴人主張其駕駛車牌號碼K6-1765 號自用小客貨車，於97
    年02月08日上午11時50分許，行經國道三號南向386.8 公里
    處，與被上訴人駕駛車牌號碼C5-2206 號休旅車，發生車禍
    ，上訴人駕駛車輛之右側車身與被上訴人駕駛車輛左前車頭
    相互碰撞，上訴人駕駛車輛左前車頭因而撞擊內側車道旁之
    安全島，再跨越三線車道，右側車尾撞上外側路肩護欄，又
    彈回最內側車道左側車尾再度碰撞內側車道旁之安全島始行
    停止，上訴人車輛因而受有損害等情，業據上訴人提出車號
    K6-1765 號車輛照片、國道公路警察局道路交通事故當事人
    登記聯單、道路交通事故現場圖、調查報告表(一)、(二)、上訴
    人與被上訴之國道公路警察局道路交通事故談話紀錄表、照
    片等在卷可稽，車禍後到場處理員警即證人王憲國亦於原審
    審理時到庭證述略謂，目前任職公路警察局國道第五警察隊
    竹田分隊，兩造的車禍是我到現場處理，到現場的時候，車
    子已經開離現場停在路肩，現場圖是我畫的，2.8 公尺是輪
    胎痕，現場圖中間畫一個圓圈黑點是從這個點開始到撞擊護
    欄的距離，不是撞擊點，現場圖上所記載的撞擊點是指護欄
    的撞擊，A 車是指上訴人的車子，B 車是指被上訴人的車子
    等語在卷，堪信為真。
(二)、被上訴人雖否認係其因變換車道不當，致其駕駛車輛之左前
    車頭碰撞上訴人右側車身，但經本院送請財團法人成大研究
    發展基金會鑑定本件車禍過失責任之歸屬，該會依全部卷證
    分析後研判結果略謂，本案雖然跡證不是很完全，然而透過
    車流行為與力學分析，卻可以很明確的釐清事故當時情景，
    深入說明如下：1.根據車籍資料，本案兩車在車重、車長、
    車寬之差異，K6-1765 號自小客貨車（A 車）為箱型車，C5
    -2206 號自小客貨車（B 車）為休旅車。2.在力學行為上可
    能性一之力學現象如圖一（即B 車欲由中線車道左轉變換至
    內線車道而撞擊A 車之情形，見本院卷第60頁），可能性二
    之力學現象如圖二（即A 車欲由內線車道變換至中線車道而
    遭B 車撞擊之情形，見本院卷第60頁）3.其中A 、B 為A、B
    車之動量及方向，C 為合併作用動量之方向。4.在可能性二
    的情形下，當A 車向右變換車道左側（應為右側之誤載）遭
    撞擊時，其受力結果產生向左側逆時針旋轉撞擊內側護欄時
    ，其右側車尾會甩尾旋轉撞擊B 車左側車身，本車禍結果顯
    示B 車僅有極輕微車頭損壞，與可能性二之力學形式不合。
    5.在可能性一的情形下，A 車遭撞擊承受B 車向左撞擊的力
    量及逆時針旋轉力矩時，A 車在原行駛車道位置向左偏移，
    車尾不似可能性一（應為可能性二之誤載）會因為車頭轉向
    角度較大（由向右變換車道遭撞擊後轉至向左），而會產生
    甩尾之現象而車尾撞擊B 車左側車身，故事故結果與可能性
    一之力學吻合。6.事故地點離國道三號九如交流道（391.6
    公里）大約還有4.8 公里，內側車道車輛若欲下九如交流道
    ，仍有很長時間可以在內側車道行駛，不必急著在高屏大橋
    上變換車道。藉助以上力學關係、兩車車損及車籍資料所提
    供之車輛形式資料，可以相當明確指出「兩車間的撞擊屬於
    可能性一：C5-2206 號自小客貨車（B 車）側撞K6-1765 號
    自小客貨車（A 車）」。此外，由高速公路內側、外側車道
    變換車道的行為亦可以補充解釋此一現象：絕大多數外側變
    換車道至內側車道時因為駕駛座在車輛左側，因此駕駛的反
    應多較敏捷，變換角度與速度亦多較大、較高，但是因為左
    側有瞬間一小範圍（一個車身左右）的死角，駕駛容易疏忽
    該死角範圍而致發生車禍。內側變換車道至外側時，因為駕
    駛已熟知右側有一極大視覺死角範圍不易看到，因此變換車
    道角度與速度都較緩和，以本案兩車車損情形A 車嚴重、B
    車輕微亦反應此一敏捷、遲緩的現象，支持可能性一。以A
    車為較長較不容易觀測兩側的箱型車、B 車為反應較敏捷的
    休旅車，亦反應此一敏捷、遲緩的現象，支持可能性一，有
    鑑定意見書在卷可參（見本院卷第46頁至第64頁），此為鑑
    定機關本於專業知識及經驗所得之結論，自可憑信。
(三)、至於臺灣省高屏澎區車輛行車事故鑑定委員會受託鑑定結果
    ，固認本件車禍「一、丁○○駕駛小客貨車變換車道未保持
    安全距離為肇事原因。二、乙○○駕駛小客貨車直行無肇事
    因素。」云云，惟上開臺灣省高屏澎區車輛行車事故鑑定委
    員會高屏澎區970315號鑑定意見書內，並未詳細敘明何以認
    定本件車禍發生之原因，係上訴人於變換車道時未保持安全
    距離所致，原審乃再度發函該會詢問依那些卷證資料得出上
    開結論，該委員會另於97年07月04日以高屏澎行字第097600
    1495號函覆表示：「本案依雙方當事人車輛第一次接觸部位
    ，較屬兩車有相當之大角度接觸，故本會委員會議研判認為
    ，本事故係因丁○○（A 車）所駕駛車輛變換車道未保持安
    全距離所致；又見警方現場圖- 『肇事經過摘要』之內容，
    與本會之研判吻合，因而乃作成本事故責任之『鑑定意見書
    』。」仍未說明何以上訴人與被上訴人所駕駛之車輛間有相
    當大角度之接觸一情，使該委員會判定本件事故之肇事原因
    係上訴人不當變換車道所引起，該函雖又指警員製作之現場
    圖「肇事經過摘要一欄」所述與其鑑定結果相符，引為支持
    其鑑定結果之論據，然警員所製作現場圖之「肇事經過摘要
    」一欄，固記載「A 車疑似因變換車道不當致遭B 車擦撞而
    肇事雙方無人傷亡，肇事雙方車輛移置路肩」云云，但車禍
    發生後至現場處理之員警即證人王憲國於原審審理時到庭證
    稱：「（肇事經過摘要欄記載『A 車疑似因變換車道不當，
    致遭B 車擦撞』是根據什麼樣的事證作上開的判斷？）從原
    告（指上訴人）的筆錄，原告說他從斜張橋就行駛在內側車
    道，他從後照鏡看到被告（指被上訴人）的車子行駛在中間
    車道，被告的前面有一輛車子擋住他，所以，被告就從右邊
    車道要超車，而被告超不過，所以，又開到中間的車道，因
    為原告的撞擊點在車子的右側中間的車門，如果，原告沒有
    偏離他的車道的話，原告的撞擊點不會在車子的中間。」云
    云，顯示現場圖「肇事經過摘要」欄所記載內容為證人王憲
    國個人判斷意見，但證人王憲國並未受過鑑定車禍事故肇事
    責任歸屬之相關專業訓練，應無判斷車禍事故肇事責任歸屬
    之能力。是以現場圖之「肇事經過摘要欄」所為記載，尚難
    執為本件車禍事故肇事原因歸屬之判斷依據甚明，臺灣省高
    屏澎區車輛行車事故鑑定委員會理應較證人王憲國更具有行
    車事故鑑定之專門知識及經驗，竟以證人王憲國之個人意見
    作為其鑑定結果之佐證，顯然未洽，由此可見該委員會之鑑
    定意見難以採信。而本院送請財團法人成大研究發展基金會
    之鑑定意見，已就本件車禍事故之車輛資料、力學原理、駕
    駛行為及卷附證據資料詳加研求，並具體說明鑑定結果所根
    據之推論過程與佐證資料，自較說理未臻明確嚴謹之臺灣省
    高屏澎區車輛行車事故鑑定委員會鑑定結果可採。
(四)、按汽車在行駛途中，不得驟然或任意變換車道，如欲超越前
    車或變換車道時，應先顯示方向燈告知前後車輛，並保持安
    全距離及間隔，方得超越或變換車道，高速公路及快速公路
    交通管制規則第11條定有明文。本件事故發生當時天候晴、
    日間自然光線、柏油路面乾燥、路面無缺陷、無障礙物、視
    距良好，依其情形，並無不能注意之情事，有現場照片及道
    路交通事故調查報告表附卷可參（見本院97年度虎簡調字第
    44號卷第18至25頁），而被上訴人駕駛車輛變換車道時，疏
    未注意行駛於其左側之上訴人車輛之動態，即貿然左轉欲變
    換至內側車道，致被上訴人駕駛車輛左前車頭撞擊上訴人右
    側車身而肇事，自有違前揭規定，是上訴人主張被上訴人就
    本件事故之發生須負過失責任，應屬可採。
(五)、另財團法人成大研究發展基金會上開鑑定意見書有關事故責
    任雖記載：「雖然本件車禍係因為乙○○駕駛C5-2206 號自
    小客貨車變換車道不慎所引起，然而從K6-1765 號自小客貨
    車（A 車）各部位車損的嚴重程度不一，特別是其左前車頭
    車損並不嚴重；因此K6-1765 號自小客貨車（A 車）右側車
    損是因為乙○○C5-2206 號自小客貨車撞擊所造成的是殆無
    疑義，然而其他部位車損不一致的現象，可以說與丁○○駕
    駛小客貨車右側遭撞擊後向左撞擊內側護欄時反應過當以致
    車輛失控有關，因此本鑑定分析建議其他部位的車損，可以
    由導致事故的乙○○與撞擊後反應過度失控的丁○○共同負
    擔，基於本鑑定中心過去長期協助釐清車禍案件原因與責任
    的經驗，建議乙○○除了應負擔100%K6-1765 號自小客貨車
    （A 車）右側車身車損外，其他部位的車損建議乙○○負擔
    60% 的損壞責任，丁○○自行負擔其他部位車損40% 的損壞
    責任。」云云，但國道三號之最高時速可達每小時110 公里
    ，上訴人於高速行駛時，車輛突遭被上訴人碰撞，上訴人受
    此驚嚇，且係發生於瞬間之突發狀況，衡諸一般經驗法則，
    只能依循身體反射動作盡力控制車輛，將乘坐於車輛上、其
    他使用道路人員及車輛之損害降至最低，即可認已盡損害擴
    大之防免責任，蓋上訴人既無充裕時間可資思考應變措施，
    並選擇採取最佳方法，遽以事後之結果，逆推上訴人是否於
    事故發生後反應過當，對於上訴人未免苛求。再者，本件車
    禍發生後，上訴人採取應變措施之結果，僅造成其車輛受損
    ，上訴人車上乘客、被上訴人車輛及其車上乘客，與其他事
    故發生時使用道路之車輛及人員，均未發生傷亡或財產之損
    害，已將本件事故之損害降低至極其輕微之程度，上訴人於
    事故發生後，應已盡其防免損失擴大之責任，是財團法人成
    大研究發展基金會上述鑑定意見，委難採取。
五、按因故意、過失不法侵害他人之權利者，負損害賠償責任；
    不法毀損他人之物者，應向被害人賠償其物因毀損所減少之
    價額，民法第184 條第1 項前段及第196 條分別定有明文。
    查被上訴人就本件車禍之發生應負侵權行為責任，已如前述
    ，是上訴人依前揭規定，自得請求被上訴人就其車輛之損害
    負賠償責任。次按不法毀損他人之物者，被害人依民法第19
    6 條之規定，請求賠償其物因毀損所減少之價額，得以修復
    費用為估定之標準，惟依該條請求賠償物被毀損所減少之價
    額，應以必要者為限（例如：修理材料以新品換舊品應予折
    舊）。被害人如能證明其物因毀損所減少之價額，超過必要
    之修復費用時，就其差額，仍得請求賠償（最高法院73年度
    臺上字第1574號判決及77年度第9 次民事庭會議決議參照）
    。準此，被害人主張其物因經加害人毀損，請求賠償因毀損
    所減少之價額，即得以修復費用為估定之標準；惟民法第19
    6 條規範之目的為命加害人賠償被害人之物因毀損所減少之
    價額，故賠償金額不得超過其物未毀損前之價額；易言之，
    若修復費用超過或相當於其物之原有價額，應認此費用為非
    必須且不合理，自應就實際所減少之價額命加害人賠償。本
    件上訴人車輛毀損之後，經上訴人商請訴外人台豪企業有限
    公司估計修復費用約需142,950 元，被上訴人對此點亦不爭
    執。但上訴人之車輛於車禍發生時市價僅值100,000 元，上
    訴人車輛因本件車禍受損花費之維修費用，顯然超過上訴人
    車輛於車禍發生時之市場價值，則揆諸前揭說明，並參諸按
    汽車修理雖屬可能，但其修理所需費用已超過購入同樣物品
    之價格者，應以物品價格為其損害額，始符合誠信公平原則
    （參照曾隆興著、現代損害賠償法論第0476頁）以察，上訴
    人因系爭自小客車受損所得請求之修復費用自應以該車輛於
    發生車禍時之市場車價即100,000 元為限。至逾此範圍所為
    之請求即42,950元，於法尚屬無據
六、綜上所述，本件上訴人本於侵權行為所衍生之損害賠償請求
    權之法律關係得向被上訴人請求賠償金額為100,000 元；從
    而上訴人請求被上訴人給付其100,000 元，及自起訴狀繕本
    送達之翌日即97年04月02日起至清償日止，按年息5%計算之
    利息，為有理由，應予准許。至上訴人逾此部分所為之請求
    ，為無理由，應予駁回。原審就上開應准許部分即100,000
    元，為上訴人敗訴之判決，尚有未洽；上訴人就此部分上訴
    意旨求予廢棄改判，為有理由，爰由本院就此部分予以廢棄
    改判如主文第二項所示。至於上訴人其餘之請求不應准許部
    分，原審為上訴人敗訴之判決，經核於法並無不合；上訴人
    就此部分上訴意旨求予廢棄改判，為無理由，應駁回其上訴
    。
七、據上論結，本件上訴為一部有理由，一部無理由，依民事訴
    訟法第436 條之1 第3 項，第450 條，第449 條第1 項，第
    79條，判決如主文。
中    華    民    國    98    年    7     月    30    日
                  民事第二庭    審判長法  官  黃一馨
                                      法  官  楊欣怡
                                      法  官  李秋瑩
以上正本係照原本作成。
不得上訴。
中    華    民    國    98    年    7     月    30    日
                                      書記官  蘇紋泙


司法院資訊處製作；財團法人民間司法改革基金會備份。
